【裁判字號】    90,簡上,133
【裁判日期】    900720
【裁判案由】    清償債務
【裁判全文】
臺灣臺中地方法院民事判決  九十年度簡上字第一三三號
    上  訴  人  甲○○
    法定代理人  乙○○
    訴訟代理人  丙○○
                程權勝
右當事人間請求清償債務事件，上訴人對於中華民國九十年二月二十一日本院臺中簡
易庭八十九年度中簡字第三五八四號第一審判決提起上訴，本院判決如左：
    主      文
原判決關於所命上訴人給付超過上訴人在被上訴人就訴外人陳文宗之財產強制執行無
效果時，始負給付義務部分，暨訴訟費用負擔之裁判，均廢棄。
右廢棄部分，被上訴人在第一審之訴駁回。
其餘上訴駁回。
第一、二審訴訟費用由被上訴人負擔五分之一，餘由上訴人負擔。
    事      實
甲、上訴人方面：
一、聲明：求為判決：(1)原判決廢棄；(2)被上訴人第一審之訴駁回。
二、陳述：除與原審判決書所載者相同茲予引用外，補稱：
（一）透支契約之期限僅為一年，即自民國（下同）八十三年九月二十六日至八十四
      年九月二十六日止，且只在特定帳號內。被上訴人於透支契約結束前一個月，
      未事先通知上訴人，逕將借款人即透支人訴外人陳文宗所積欠之債務轉入催收
      帳戶，即係由借款人獨自承擔積欠，且放款帳卡上所載契約期限變更為二年，
      則被上訴人顯然同意上訴人已無需負保證責任。
（二）上訴人係普通保證人，並非連帶保證人。主債務人即訴外人陳文宗繳納本息至
      八十六年八月二十日止，已無法清償積欠，被上訴人既未繼續向主債務人請求
      給付或對其財產為強制執行，亦未於合理期間通知或催告其他普通保證人，延
      至八十九年十月始提支付命令聲請，已遠逾合理催討期間，其主張上訴人應支
      付本金、利息及違約金之要求，不合情理。
三、證據：援用原審之立證方法。
乙、被上訴人方面：
一、聲明：求為判決駁回上訴。
二、陳述：除與原審判決書所載者相同茲予引用外，補稱：
（一）查訴外人陳文宗於八十三年九月二十六日偕同上訴人與被上訴人簽訂透支契約
      ，約定透支金額以新臺幣（下同）二百萬元為限，透支期限自八十三年九月二
      十六日起至八十四年九月二十六日止，共透支一百九十八萬零六百二十九元。
      惟訴外人陳文宗於八十四年七月二十八日經公告拒絕往來，依授信約定書第五
      條第二款約定，前開透支債務，視為全部到期。因前開債務未獲清償，被上訴
      人於八十四年八月二十四日將之轉入催收款項。本件被上訴人將透支款項轉入
      催收款項，僅係被上訴人內部帳務之處理，上訴人自不得因此而主張免責。上
      訴人辯稱被上訴人逕將其積欠之債務轉入催收帳戶，即係同意上訴人無須負連
      帶責任，顯有誤會，實無可採。
（二）又查債務人遲延後，債權人一面得請其履行債務，一面仍有權收取遲延利息。
      換言之，收取遲延利息，不得謂其必未請求履行債務，而准許債務人延期清償
      。上訴人既已自認擔任訴外人陳文宗之保證人，自應負連帶清償責任。則訴外
      人陳文宗於支票拒絕往來，被上訴人將系爭契約視為全部到期而催收後，縱仍
      繼續繳納遲延利息，亦不得即認被上訴人准許債務人延期清償。上訴人辯稱支
      付命令聲請與債務發生時間相隔已久，而主張免責，顯屬無稽，實無可採。
（三）上訴人於本件借款契約，係擔任保證人，且係連帶保證人之身分，上訴人主張
      其係普通保證人，尚非事實。
三、證據：除援用原審之立證方法外，另提出第二類票據退票資料查詢簡覆單影本一
          紙、臺灣彰化地方法院八十九年度彰簡字第五八六號民事判決影本一件、
          臺灣彰化地方法院民事判決確定證明書影本一件、臺灣士林地方法院八十
          九年度促字第一七六五一號支付命令影本一件、臺灣士林地方法院確定證
          明書影本一件、土地銀行支票類存款分戶明細表影本一件為證。
    理      由
一、本件被上訴人起訴主張：訴外人陳文宗偕同上訴人於八十三年九月二十六日與被
    上訴人簽訂透支契約，期限一年，約定以訴外人陳文宗名義在被上訴人彰化分行
    開立支票存款第二二六二之五號帳戶，簽開支票或經被上訴人認可之其它票據陸
    續支用，約定利息按年息百分之九．七五計算，每月二十日結算一次滾入原本，
    目前利率調整為年息百分之九．三六二五。如未依約清償本息，自遲延日起上訴
    人除應依約定利率給付遲延利息外，逾期清償在六個月以內者，按上開利率百分
    之十，超過六個月者，按上開利率百分之二十計付違約金。本件透支人於透支期
    間（即自八十三年九月二十六日起至八十四年九月二十六日止），共計透支金額
    為一百九十八萬零六百二十九元，被上訴人嗣於八十四年八月二十四日將之轉入
    催收款第0000000號帳戶，詎訴外人陳文宗本息僅繳至八十六年八月二十
    日，即未再繼續繳納，尚積欠三十一萬八千零九十一元之本金及其利息、違約金
    未獲清償，依約定前開債務應視為全部到期，上訴人為連帶保證人，主債務人未
    依約清償，被上訴人自得依約向保證人求償，爰訴請如數給付等語；上訴人則以
    透支契約之期限僅為一年，即自八十三年九月二十六日起至八十四年九月二十六
    日間，且只在特定帳號內，而被上訴人於系爭契約結束前一個月，未事先通知上
    訴人，逕將借款人即透支人訴外人陳文宗所積欠之債務轉入催收帳戶，即係由借
    款人獨自承擔積欠，且放款帳卡上所載契約期限變更為二年，則被上訴人顯然同
    意上訴人已無需負保證責任。況上訴人係普通保證人，並非連帶保證人。主債務
    人即訴外人陳文宗繳納本息至八十六年八月二十日止，已無法清償積欠之借款，
    被上訴人既未繼續向主債務人請求給付或對其財產為強制執行，亦未於合理期間
    通知或催告其他普通保證人，延至八十九年十月始提支付命令聲請，已遠逾合理
    催討期間，其主張上訴人應支付本金、利息及違約金之要求，不合情理等語，資
    為抗辯。
二、經查：本件被上訴人主張訴外人陳文宗偕同上訴人於八十三年九月二十六日與被
    上訴人簽訂系爭契約，期限一年，上訴人為保證人，約定以訴外人陳文宗名義在
    被上訴人彰化分行開立支票存款第二二六二之五號帳戶，簽開支票或經被上訴人
    認可之其它票據陸續支用，約定利息按年息百分之九．七五計算，每月二十日結
    算一次滾入原本，目前利率調整為年息百分之九．三六二五。如未依約清償本息
    ，自遲延日起上訴人除應依約定利率給付遲延利息外，逾期清償在六個月以內者
    ，按上開利率百分之十，超過六個月者，按上開利率百分之二十計付違約金。本
    件訴外人陳文宗於透支期間（即自八十三年九月二十六日起至八十四年九月二十
    六日止），共計透支金額為一百九十八萬零六百二十九元，被上訴人嗣於八十四
    年八月二十四日將之轉入催收款第0000000號帳戶，而訴外人陳文宗僅繳
    納本息至八十六年八月二十日止，即未再繼續繳納，尚積欠三十一萬八千零九十
    一元之本金及其利息、違約金未獲清償等事實，業據被上訴人提出之透支契約影
    本一件、第二二六二之五號帳戶之存款分戶明細表影本一件、第0000000
    號帳戶放款帳卡影本二紙、第二類票據退票資料查詢簡覆單影本一紙、臺灣彰化
    地方法院八十九年度彰簡字第五八六號民事判決影本一件、臺灣彰化地方法院民
    事判決確定證明書影本一件、臺灣士林地方法院八十九年度促字第一七六五一號
    支付命令影本一件、臺灣士林地方法院確定證明書影本一件為證，復為上訴人所
    不爭執，應堪信其此部分主張為真實。
三、兩造對於上訴人係擔任借款人即訴外人陳文宗之保證人一節，固無爭執，惟上訴
    人所為之保證究係屬連帶保證或係普通保證，則兩造主張不一，被上訴人主張上
    訴人係連帶保證人，為上訴人所否認。按被上訴人主張上訴人為連帶保證人之依
    據為上訴人於八十一年九月十四日所簽署之授信約定書，並依約定書內容第十一
    條為主張等語，然依被上訴人所提其與上訴人所簽之授信約定書第十一條固約定
    ：「立約人（按即上訴人）所保證之債務，如主債務人未依約履行，立約人當即
    負責，立即如數付清並同意左列事項：（一）貴行毋須先就擔保物受償，得逕向
    立約人求償。（二）如貴行拋棄擔保物權之全部或一部，或同意更換擔保物，或
    允許主債務人延期清償、或分期清償，均毋須再徵求立約人之同意，立約人仍須
    負全部債務之保證責任。（三）立約人代主債務人清償全部債務後，依法請求貴
    行移轉擔保物權時，絕不因擔保物有瑕疵而持異議」等語，但此一約定之時間是
    在八十一年九月十四日，而前開透支契約之簽訂日期則在八十三年九月二十六日
    ，此有該透支契約影本一件及授信約定書影本一件在卷可稽，於上訴人簽訂該授
    信約定書時，尚無本件透支契約之存在，且上訴人在該授信約定書中亦未就訴外
    人陳文宗之債務為任何保證之意思表示，則該項授信約定顯非針對保證訴外人陳
    文宗債務所為，自難據其中之約定條款作為上訴人於他契約中之保證為連帶保證
    之約款，況上訴人簽署授信約定書時，既尚無透支契約之存在，業如前述，則基
    於保證契約之從屬性，自無從成立保證契約，故難以此一約定，認上訴人對嗣後
    之保證行為，應負連帶保證之責，是被上訴人以上訴人於八十一年九月十四日所
    簽署之授信約定書第十一條約定，而主張上訴人於本件透支契約所負之保證責任
    係連帶保證云云，尚無可採；此外，被上訴人復未能提出其他事證，以實其說，
    則被上訴人主張上訴人為連帶保證人，應負連帶清償之責任云云，即屬無據，上
    訴人主張其僅係普通保證等語，自堪採信。
四、上訴人雖以前詞置辯，惟查：
（一）上訴人主張被上訴人於系爭契約結束前一個月，未事先通知上訴人，逕將訴外
      人陳文宗所積欠之債務轉入催收帳戶，視為前債已為清償，嗣後積欠即係由借
      款人獨自承擔，且放款帳卡上所載契約期限變更為二年，則被上訴人顯然同意
      上訴人已無需負保證責任等語。經查：惟訴外人陳文宗於系爭契約到期前之八
      十四年七月二十八日經公告拒絕往來，業據被上訴人所提出之第二類票據退票
      資料查詢簡覆單影本一紙在卷可稽，而依授信約定書第五條第二款約定，前開
      透支債務，視為全部到期。因前開債務未獲清償，被上訴人於八十四年八月二
      十四日將之轉入催收款項。本件被上訴人將透支款項轉入催收款項，應僅係被
      上訴人內部帳務之處理，亦即由原放款之部門轉由他專門負責催收帳款之部門
      負責而已，其債務既非因清償而消滅，訴外人陳文宗仍負有清償之責，而上訴
      人亦不得因此而主張免責。上訴人辯稱被上訴人逕將其積欠之債務轉入催收帳
      戶，即係同意上訴人無須負責任，顯有誤會，應無可採。
（二）又按保證人與債權人約定就債權人與主債務人間所生一定範圍內之不特定債務
      ，預定最高限額，由保證人予以保證之契約，學說上稱之為最高限額保證。此
      種保證契約如定有期間者，在該期間內所生約定範圍內之債務，不逾最高限額
      者，均為保證契約效力所及；如未定期間者，於保證契約未經保證人依民法第
      七百五十四條規定終止或有其他消滅原因以前，所生約定範圍內之債務，亦同
      。故在該保證契約有效存在期間內，已發生之約定範圍內債務，縱因清償或其
      他事由而減少或消滅，該保證契約依然有效，嗣後所生約定範圍內之債務，於
      不逾最高限額者，債權人仍得請求保證人履行保證責任。除有特約外，亦無以
      約定範圍內某特定債務之清償完畢日，作為此種保證契約終期之可言。此與一
      般保證係就主債務人之特定債務為保證，於該特定債務消滅時，保證契約即歸
      消滅者不同（參照最高法院七十七年台上字第九四三號判例意旨）。本件兩造
      係約定在透支期限內，上訴人就訴外人即陳文宗所透支之借款，在二百萬元之
      限度內，負保證之責任，則其性質上屬「定有期限之最高限額保證」，要無疑
      義，則在保證有效期間內，訴外人陳文宗向被上訴人借款之債務，上訴人自均
      負有保證之責；查：前開所指之借款餘額三十一萬八千零九十一元，其債務之
      發生日期確係在上開保證期限內等情，業如前述，則對此部分上訴人依約自負
      有保證之義務，而保證責任既已發生，則上訴人自須負起擔保之責，不因嗣後
      延至保證期限屆滿仍未清償而失其效力，且既發生債務，亦不因其在何帳號催
      討而生影響，上訴人所辯系爭契約期限僅為一年，且只在特定帳號內，被上訴
      人既已於系爭契約結束前一個月，未事先通知上訴人，逕將借款人即透支人訴
      外人陳文宗所積欠之債務轉入催收帳戶，即係由借款人獨自承擔積欠等語，洵
      無可取。再者，本件被上訴人請求上訴人履行之保證責任，均係針對在上訴人
      無爭執之保證期限內所發生之債務，則被上訴人所提出之放款帳卡第二項所記
      載之契約終止期為八十五年十月二十六日等語，不論是否如被上訴人之主張為
      誤載，均與本件上訴人應否負保證責任無涉，上訴人尚難據此指摘而免責，從
      而，上訴人主張放款帳卡上所載契約期限變更為二年，則被上訴人顯然同意上
      訴人已無需負保證責任云云, 亦有誤會。又，債權人行使債權，如無違反誠信
      原則，因長時間不行使僅受消滅時效之限制，本件訴外人陳文宗對被上訴人之
      借款債務，其消滅時效適用民法第一百二十五條之規定為十五年，而訴外人係
      自八十六年八月二十日起始開始無法清償積欠，則被上訴人提起本件訴訟時，
      顯未逾十五年之時效期間，並無不合情理之處，而兩造亦無約定被上訴人於訴
      外人陳文宗無法清償時，有通知上訴人之義務，則上訴人主張被上訴人未繼續
      向主債務人請求給付或對其財產為強制執行，亦未予合理期間通知或催告其他
      普通保證人，延至八十九年十月始提支付命令聲請，遠逾合理催討期間，不合
      情理云云，亦無可信。
五、本件主債務人即訴外人陳文宗對被上訴人負有如前所示之債務，且自八十六年八
    月二十一日起即不為履行，上訴人為保證人，自有代負履行之責任，則被上訴人
    訴請上訴人應履行該債務，於法自無不合，惟按保證人於債權人未就主債務人之
    財產強制執行而無效果前，對於債權人得拒絕清償，民法第七百四十五條定有明
    文；本件上訴人所負之保證責任係普通保證並非連帶保證，則依前開說明，上訴
    人自有民法第七百四十五條規定所示之先訴抗辯權存在，而上訴人復主張行使先
    訴抗辯權等語（見本院九十年五月二十三日準備程序筆錄），則上訴人對於訴外
    人陳文宗對被上訴人所負之債務（即本金三十一萬八千九百零九元及自八十六年
    八月二十一日起至清償日止，按年息百分之九．三六二五計算之利息，並自八十
    六年九月二十二日起至八十七年三月二十一日止，按上開利率百分之十，自八十
    七年三月二十二日起至清償日止，按上開利率百分之二十計算之違約金），雖負
    有保證責任，惟在被上訴人對訴外人陳文宗之財產強制執行而無效果前，上訴人
    得對被上訴人拒絕清償，亦屬無疑。原審判決所命上訴人給付超過上訴人在被上
    訴人就訴外人陳文宗之財產強制執行無效果時，始負給付義務部分，未審酌上訴
    人為普通保證人且未及審酌上訴人為先訴抗辯，容有未洽，上訴意旨指摘原判決
    此部分不當，求予廢棄改判，為有理由，爰由本院予以廢棄改判如主文第二項所
    示；至於所命上訴人給付未超過前開廢棄部分，因上訴人既為保證人，自須就保
    證期間內所發生之債務，負起保證之責，則原判決就此部分為被上訴人勝訴之判
    決，理由與本院雖有不同（即其認定上訴人為共同透支人，而本院認上訴人為保
    證人），但結論則無二致，於法尚無不合，上訴意旨指摘原判決此部分不當，求
    為廢棄改判，為無理由，應予駁回。
六、據上論結，本件上訴為一部有理由、一部無理由，依民事訴訟法第四百三十六條
    之一第三項、第四百四十九條第一項、第四百五十條、第七十九條但書，判決如
    主文。
中      華      民      國    九十      年      七      月     二十     日
~B臺灣臺中地方法院民事第四庭
~B  審判長  法  官  王  銘
~B          法  官  周靜秀
~B          法  官  李國增
右為正本係照原本作成。
本判決不得上訴。
中      華      民      國    九十      年      七      月     二十     日
~B          書記官


司法院資訊處製作；財團法人民間司法改革基金會備份。
